【裁判字號】    97,台上,3013
【裁判日期】    970703
【裁判案由】    業務過失致人於死
【裁判全文】
最高法院刑事判決            九十七年度台上字第三０一三號
上  訴  人
即 自訴 人  甲○○
                    7樓
自訴代理人  林瓊嘉律師
被      告  乙○○
上列上訴人因自訴被告業務過失致人於死案件，不服台灣高等法
院台中分院中華民國九十七年四月二十二日第二審更審判決（九
十五年度重醫上更(五)字第六五號，自訴案號：台灣南投地方法院
八十五年度自字第一０號），提起上訴，本院判決如下：
    主  文
上訴駁回。
    理  由
按刑事訴訟法第三百七十七條規定：上訴於第三審法院，非以判
決違背法令為理由不得為之；是提起第三審上訴，應以原判決違
背法令為理由，係屬法定要件。如果上訴理由書狀並未依據卷內
訴訟資料，具體指摘原判決不適用何種法則或如何適用不當，或
所指摘原判決違法情事，顯與法律規定得為第三審上訴理由之違
法情形不相適合時，均應認其上訴為違背法律上之程式，予以駁
回。本件上訴人即自訴人甲○○（下稱上訴人）上訴意旨略稱：
(一)上訴人於原審聲請傳喚證人即台北榮民總醫院（下稱台北榮總
）醫師溫義嗣就該院民國九十三年四月五日北總骨字第０九三０
０二二五０七號函內容為專家證人之陳述，並就該函與台北榮總
九十四年十一月二十三日函內容不符之處提出說明，原審未予傳
喚，即有調查未盡之違誤。(二)原審未依上訴人聲請傳喚證人即財
團法人埔里基督教醫院（下稱埔里基督教醫院）護士王美慧到庭
，俾證明究竟被告乙○○有無於當日（八十四年一月三十一日）
下午四時零五分、四時十分為被害人林志憲輸血，亦有調查未盡
之違誤。(三)原審不採上訴人之指述及證人胡俊賢、胡俊吉、李杉
源、張麗英、王美慧之證言，逕認被告有於當日下午四時零五分
、四時十分為被害人林志憲輸血，其取捨證據顯與卷內資料不符
等語。
惟查：本件原判決撤銷第一審關於論處被告以從事業務之人，因
業務上之過失致人於死罪刑，並宣告緩刑部分之判決，改判諭知
被告無罪；已敘明(一)被告對於被害人林志憲因車禍受傷，於八十
四年一月三十一日十三時四十分許，被送往埔里基督教醫院急救
，先由該院外科主任溫高榮進行急救處理，為被害人照胸、腹部
Ｘ光，右大腿及右小腿Ｘ光，右腿石膏外固定，打點滴、備血、
導尿、肌肉注射止痛針，於同日下午三時許，再由當日值班之被
告接手治療，同日下午四時零五分輸血，五時十分被害人之母發
現被害人昏迷休克，經被告急救後，直至當日晚上七時三十分許
，被告才發現被害人左側腹股溝部位有血腫，對照Ｘ光片才知道
骨盆有移位並出血，需做血管攝影術探查出血源，予以止血，惟
該院無此設備，當晚九時三十分欲轉往台中榮民總醫院（下稱台
中榮總）急救，於當晚十時四十六分許，轉送途中不治死亡之事
實，供認不諱。(二)被害人死亡主要原因係因骨盆骨折半脫位合併
嚴重後腹腔出血，造成低血容性休克及代謝性酸中毒死亡，有行
政院衛生署醫事審議委員會鑑定書在卷可稽，而國立台灣大學醫
學院附設醫院（下稱台大醫院）鑑定結果亦認：被害人車禍受有
外傷，主要是右下肢，包括右大腿骨粉碎性骨折、右小腿骨開放
性骨折，以及骨盤骨折，其致命原因在於大量失血，造成低血容
性休克等語，復有台大醫院法院函詢意見表在卷足憑。(三)依埔里
基督教醫院八十七年一月二十一日埔基院字第七三三一號函所載
內容觀之，被告於案發當日（農曆大年初一）負責急診室值班工
作，適逢南投縣埔里鎮○○里○○路一號右側前發生大車禍，車
禍受傷之六名病患（包括被害人）先後被送到該院急診室，且情
況緊急，乃商請證人溫高榮醫師到院支援，於急救初步處理後，
再交由被告繼續負責，被告於案發當日確係同時負責診治送來急
診之多位病患。(四)本件曾先後送請行政院醫事審議委員會、台大
醫院、台北榮總鑑定醫療責任。各鑑定報告均認為從被害人當日
下午二時十五分所照攝之腹部Ｘ光片觀之，應可看出病患有左側
腸薦關節半脫位及右髖臼骨折，亦即骨盆骨折之現象，但從Ｘ光
片無法看出有內出血之情形。被告於當日下午三時許接手治療並
未從Ｘ光片看出上開骨盆脫位問題，直至當日下午七時三十分觸
診發現被害人左側腹股溝部位有血腫，對照Ｘ光片才發現骨盆有
脫位現象，確實有遲延診斷之問題。但查被害人係左側腸薦關
節半脫位，然因解剖結構較複雜，即使在大型醫學中心，仍有百
分之三十未被診斷出來，且被害人上開左側腸薦關節半脫位現象
並不明顯，故很難被診斷出來。被告為外科醫師，並非骨科醫
師，故其專業訓練背景可能影響其診斷出被害人上開骨盆脫位情
形，此由被告接手前之外科主任即證人溫高榮亦未自Ｘ光片診斷
出被害人有上開骨盆脫位情形。從Ｘ光片無法診斷出骨盆內出
血之狀況。骨盆骨折除Ｘ光片外，可以電腦斷層輔助或加強診
斷，但血壓、脈搏、心跳或一般超音波則無法檢查骨盆骨折。對
於骨盆腔內出血之情形，亦無法經由血壓、脈搏及心跳檢查出，
而超音波則或許有參考價值，至於較佳的非侵入性檢查則為電腦
斷層；另如懷疑有較大骨盆內血管出血時，可考慮行血管攝影及
栓塞，惟只限於醫學中心才可能施行。上開各鑑定單位鑑定時
，被害人已因骨盆內出血而造成低血容性休克及代謝性酸中毒而
死亡，是各該鑑定均係由今溯往審視當時之醫療資料，鑑定機構
於已知被害人死亡原因之狀態下，而去審視Ｘ光片，自會特別觀
看Ｘ光片有無骨盆脫位之情形；本件案發當時急診室仍有多名病
患均待診治，被告又無骨科專科訓練背景，已如前述，且被害人
車禍瞬間受傷送至醫院，毫無病程可供問診參考，另被害人有明
顯之右小腿骨折嚴重外傷，亦可能影響被告審視Ｘ光片之焦點等
情形下，其於當時之審視Ｘ光片，與事後各鑑定單位為鑑定時，
係已知死因再進行檢視Ｘ光片，其間就足以影響立即正確判斷之
狀況是否無所差異，並非無疑。是以被告無骨科訓練之較低注意
能力，再參酌上開急診時段同時必須診治多位傷患，被告雖未能
立即看出被害人另有骨盆脫位之現象，進而判斷出有可能導致骨
盆內出血之情形，因而遲延三、四個小時始發現被害人骨盆骨折
及出血之情形，尚難遽認其有應注意、能注意而疏未注意之過失
。(五)依上開鑑定結果，骨盆骨折固然會併發後腹腔出血，但出血
量多少並不一定，且出血未必要輸血，必須根據失血情況來決定
。失血狀況取決於出血狀況，出血狀況必須經密切之臨床觀察、
檢查，再配合相關設備之輔助才能較精準的掌握。本件被告於當
日下午三時接手治療被害人時，限於上開因素無法及時診斷出被
害人除右腿嚴重開放性骨折外，另有骨盆骨折之情事，更無法診
斷出被害人可能有骨盆內出血之情形。然被害人於當日下午一時
四十分送到急診室時，血壓一０六／六０毫米汞柱、脈博每分鐘
七十二次，到下午三時零五分、血壓為一００／六０毫米汞柱、
脈博每分鐘八十八次，下午三時三十分許、血壓為一００／五八
毫米汞柱、脈博每分鐘九十二次等情，有病歷一份在卷足憑，故
被害人自當日下午一時四十分入院至三時三十分止，血壓尚屬穩
定，脈搏於下午三時三十分，加速到每分鐘九十二次，被告於當
日下午四時零五分為被害人輸血，此後一直替被害人輸血及注射
腎上腺素、碳酸氫鈉、葡萄糖鈣等急救處理，至當日下午五時許
止，共輸液三千五百ＣＣ、輸血五百ＣＣ，從下午五時至晚上九
時三十分許，又再輸液二千ＣＣ及輸血四千五百ＣＣ，有上開病
歷在卷足憑。依上開輸血情形，殊難認有何延遲輸血之情事。又
台北榮總九十三年四月五日北總骨字第０九三００二二五０七號
函附補充鑑定意見雖認：「9.該傷患之死亡與先前失血的處理不
足有相當的關係；……。該傷患之死亡與是否診斷出骨盆骨折，
無重大的關連；而大量失血的處理是否切實執行，才是追究的重
點」、「2－3該病患於十三時三十分，仍未出現明顯的休克現象
，其輸液治療應屬正確的處置；唯其輸液是否足夠，於本卷宗內
附的資料，無法判斷」、「2－4若醫院血庫存量不足時，宜大量
輸液以爭取時間，儘速取得血液或轉送其他醫院」、「7.如前所
訴，應積極大量輸液為宜」。惟原法院經上訴人及被告之同意再
將前開情形送請該醫院為補充鑑定結果認：被告於本件輸液之處
置無明顯過失，有該醫院九十四年十一月二十三日北總骨字第０
九四００四六二二六號函在卷足稽。原審再將前開被告於本件輸
血（液）之處置情形，送請該醫院再為補充鑑定結果認：「……
(二)大量輸液可能導致肺水腫而致命，一般醫師會有所顧忌，不敢
貿然進行。(三)查該病患於17：00之前，已經輸液3500cc及輸血50
0cc，以當時一般的外傷急救醫療概念而言，已屬大量輸液 」等
語，有該醫院九十六年一月三十一日北總骨字第０九六００二四
一九號函可稽，亦更明確指出被告於本件輸血（液）之處置，亦
符合醫療常規，因被害人已有足夠大量輸液，再為恣意大量輸液
可能導致肺水腫而致命之情事，益證被告並無遲延為被害人輸血
之情事。從而，上訴人聲請傳喚證人溫義嗣及再送請台灣外傷醫
學會再鑑定究竟被告有無遲延為被害人輸血一事，核無必要。又
依證人即埔里基督教醫院醫事檢驗師袁世川於原審所證內容觀之
，本件當係胡俊賢自捐血中心領血回院，而由袁世川將血液與病
人之血型核對，核對血型完畢時間應係當日下午三點四十五分，
實驗完成後又通知胡俊賢前來領血準備輸血，並由胡俊賢在輸血
備血申請表簽名，且證人王美慧在上開輸血備血申請表上亦簽名
記載十六時五分、十六時十分分別輸血，有輸血備血申請表附卷
可按。本件輸血備血申請表經由多人經手簽名，且核與被害人之
急診護理紀錄所載「被害人分別於當日下午四點零五分及四點十
分進行輸血」等情相符，證人袁世川所證核與事實相符。上訴人
指述被告變造上開急診護理紀錄及證人胡俊賢、胡俊吉、王美慧
所為證言，均不足採為不利於被告之證明。被告確有於當日十六
時零五分、十六時十分為被害人輸血一事，已臻明確，上訴人聲
請再傳喚證人胡俊賢、李杉源、張麗英、王美慧、溫高榮、吳光
等人，並聲請調閱謝瑞忠等人病歷，核無必要。(六)被告所辯：當
日下午四時許上訴人抵達醫院時，伊立即告知被害人嚴重開放性
骨折，必須及時治療，但因該院骨科醫師不在，且上訴人住台中
，當時被害人病情尚屬穩定，乃建議其轉回台中地區大型醫院繼
續治療，上訴人亦表了解同意，但不知何故竟予拖延，及至下午
五時十五分許，被害人第一次休克時，上訴人竟要求不做急救立
即出發轉院，伊告以若不急救必將快速死亡，故不同意轉院。至
晚上八時許救護車返回醫院，上訴人再次要求轉院，此時同次車
禍之傷患謝瑞忠情況開始惡化，而林謝二家爭先要求轉院，伊斟
酌謝瑞忠病情存活機會高於被害人，故明確表示此機會應讓予謝
瑞忠，至晚上九時三十分許，上訴人仍執意轉院回台中，伊立即
安排轉院等語。核與上訴人所述：伊等於下午四時許抵達醫院，
經被告告以被害人右上肢折斷兩處，盆股裂開、右小腿開放性骨
折，並拿Ｘ光片指給伊看，告以被害人需截肢，因上訴人顧及截
肢對於被害人傷害甚大，即刻聯絡商量，希望不要截肢，而要求
轉回台中榮總治療，被告則表示要找到轉診之醫師和醫院後才肯
讓被害人轉診。至當日下午五時二十分許，被告終於同意轉院，
同日下午五時三十分許，被害人突然休克，經急救後，於同日下
午七時十分，被告為被害人再度照完Ｘ光片後，告知被害人疑似
後腹腔出血，只有榮總有攝影止血術，當時伊一直要求被告協助
轉院，被告均置之不理，僅一直為被害人輸血，直至當晚九時十
分才轉院云云及證人溫高榮所證：「晚上七、八點時我有到急診
室看，當時被害人不醒人事，孟醫師有問我說能不能聯絡台中榮
總，因為她懷疑是後腹腔的問題，要用血管攝影幫被害人止血，
因我們醫院沒有這種設備，我也有幫她聯絡（台中榮總）急診室
的外科總醫師，他們聽我們轉述的病情，認為病情很危險，不適
合送過去，且不適合做血管檢驗，希望我們不要送過去，不過斟
酌病人的情況，還是將病人送過去」等語，大致相符。是上訴人
起先基於個人考量未積極轉診，而被告在被害人休克、昏迷病情
不穩時不同意轉院，亦難認被告有遲延轉院之過失情事等理由綦
詳。經核原判決並無違誤。上訴人上訴意旨係就原審取捨證據、
認定事實職權之行使及原判決理由已說明之事項，徒憑自己之說
詞，重為事實之爭執及請求法院為無益之調查，顯與法律規定得
為第三審上訴理由之違法情形不相適合。其上訴違背法律上之程
式，予以駁回。至上訴人於第三審上訴理由狀所附原審九十七年
四月八日審判筆錄、急診治療紀事、八十四年十一月二十二日訊
問筆錄、埔里基督教醫院輸血備血申請表等均經原判決加以審酌
，且本院為法律審，即無庸再予斟酌，附此敘明。
據上論結，應依刑事訴訟法第三百九十五條前段，判決如主文。
中    華    民    國  九十七  年    七    月    三    日
                      最高法院刑事第八庭
                          審判長法官  林  永  茂
                                法官  吳  昆  仁
                                法官  蘇  振  堂
                                法官  蕭  仰  歸
                                法官  何  菁  莪
      本件正本證明與原本無異
                                      書  記  官
中    華    民    國  九十七  年    七    月    七    日
                                                Ａ


司法院資訊處製作；財團法人民間司法改革基金會備份。
